臺灣臺北地方法院交通事件裁定　　　　100年度交聲字第274號
原處分機關　交通部公路總局臺北區監理所板橋監理站
異　議　人
即受處分人　徐芝鵬
上列異議人即受處分人因違反道路交通管理處罰條例案件，對於
交通部公路總局臺北區監理所板橋監理站中華民國100年3月4日
所為之處分（原處分案號：板監裁字第裁41-C00000000號），聲
明異議，本院裁定如下：
    主  文
原處分撤銷。
徐芝鵬汽車駕駛人，駕駛汽車經測試檢定酒精濃度超過規定標準
，應施以道路交通安全講習。
    理  由
一、按汽車駕駛人飲用酒類後其吐氣所含酒精濃度超過每公升0.
    25毫克以上者，不得駕車，道路交通安全規則第114條第2款
    定有明文。次按汽車駕駛人，駕駛汽車經測試檢定有酒精濃
    度超過規定標準者，處新臺幣（下同）15,000元以上60,000
    元以下罰鍰，並當場移置保管該汽車及吊扣其駕駛執照1年
    ；又汽車駕駛人，有第35條第1項規定之情形，應接受道路
    交通安全講習，道路交通管理處罰條例第35條第1項第1款、
    第24條第1項第2款分別亦有明文。又現行道路交通管理處罰
    條例第68條僅規定「汽車駕駛人，因違反本條例及道路交通
    安全規則之規定，受吊銷駕駛執照處分時，吊銷其持有各級
    車類之駕駛執照。」並未包括吊扣之情形。且參道路交通管
    理處罰條例第68條於94年12月14日之修正理由，係稱：「原
    條文將違法或違規駕駛人所持有各級車類之駕駛執照一併吊
    扣，失之過酷，影響人民工作及生活過鉅」等語（見立法院
    公報第94卷第70期第136頁至第138頁之院會紀錄暨修正道路
    交通管理處罰條例第68條之立法理由），顯見依修正後道路
    交通管理處罰條例第68條規定，汽車駕駛人因違反道路交通
    管理處罰條例及道路交通安全規則之規定，受「吊扣」駕駛
    執照處分時，僅能「吊扣」違規當時所駕駛車輛之駕駛執照
    ，不再「吊扣」其持有各級車類之駕駛執照甚明。因此，道
    路交通管理處罰條例第35條規定所需吊扣之駕照，應係指酒
    精濃度超過規定標準駕駛遭查獲時所駕駛車輛之駕照，而不
    得將遭查獲人所持有各級車輛之駕照均予吊扣，先予敘明。
二、原處分意旨略以：本件異議人即受處分人徐芝鵬於99年1月
    11日1時許，騎乘車牌號碼為CWP-659號之重型機車（下稱系
    爭車輛），行經新北市○○區○○路2段245巷69弄口時，為
    原舉發單位新北市政府警察局海山分局埔墘派出所員警當場
    攔檢，並測得其呼氣所含酒精濃度達每公升0.59毫克，經警
    以異議人有違反道路交通管理處罰條例第35條第1項第1款規
    定「酒後駕車肇事，酒測值0.59mg/l」之違規行為，並填製
    北縣警交大字第C00000000號舉發違反道路交通管理事件通
    知單當場舉發。嗣原處分機關即交通部公路總局臺北區監理
    所板橋監理站經調查後認異議人上開違規事實明確，乃於10
    0年3月4日以板監裁字第裁41-C00000000號裁決書，依道路
    交通管理處罰條例第35條第1項第1款之規定，以異議人有「
    汽車駕駛人酒精濃度超過規定標準（0.55以上）」之行為，
    裁處異議人罰鍰45,000元，並應參加道路交通安全講習（吊
    扣普通重型機車駕照1年已於99年3月16日吊扣），異議人於
    同月9日收受本件裁決書，隨即於同月17日提出本件聲明異
    議等語。
三、聲明異議意旨略以：伊酒後駕車違規獲判緩起訴，並已向「
    好牧人之家」捐款7萬元，基於一事不二罰原則，原處分機
    關不應再裁決繳納罰鍰45,000元，請撤銷原處分機關裁決處
    分，以維權益等語。
四、經查：
  (一)按94年2月5日公布，於95年2月5日施行之行政罰法第26條
      規定：「一行為同時觸犯刑事法律及違反行政法上義務規
      定者，依刑事法律處罰之。但其行為應處以其他種類行政
      罰或得沒入之物而未經法院宣告沒收者，亦得裁處之。前
      項行為如經不起訴處分或為無罪、免訴、不受理、不付審
      理之裁判確定者，得依違反行政法上義務規定裁處之。」
      。又其他種類行政罰，係指違反行政法上之義務應受「裁
      罰性」之「不利處分」，依行政罰法第2條規定，包括限
      制或禁止行為之吊扣證照處分。究其立法理由，一行為同
      時觸犯刑事法律及違反行政法上義務規定時，由於刑罰與
      行政罰同屬對不法行為之制裁，而刑罰之懲罰作用較強，
      故在處罰目的相同且處罰方式相同時，若依刑事法律處罰
      ，即足資警惕時，實無一事二罰再處行政罰之必要；且刑
      事法律處罰，由法院依法定程序為之，較符合正當法律秩
      序，應予優先適用，故同時觸犯刑事法律及違反行政法上
      義務規定之行為，行政機關得否科以與刑罰相類之行政罰
      處罰，端視該行為之刑事訴追或審判程序終局結果而定，
      在刑事訴追、審判程序尚未終局確定前，行政機關自不得
      逕予裁罰；至於罰鍰以外之沒入或其他種類行政罰，因兼
      具維護公共秩序之作用，為達行政目的，行政機關仍得併
      予裁處。故道路交通主管機關對於汽車駕駛人之酒後駕車
      行為，依道路交通管理處罰條例第35條第1項第1款規定予
      以裁罰，係對行為人違反行政法上義務規定之行政罰，且
      該條例關於一行為同時觸犯刑事法律及違反行政法上義務
      規定者，並無特別規定，是以，汽車駕駛人酒後駕車行為
      ，經測試檢定酒精濃度超過規定標準，同時涉犯刑法第18
      5條之3之公共危險罪嫌者，道路交通主管處罰機關除有上
      開行政罰法第26條第1項但書規定，得處以其他種類行政
      罰之情形外，關於罰鍰部分，即應依上開行政罰法第26條
      及道路交通管理處罰條例第10條規定，移送地方法院檢察
      署處理，於移送後，非有上開行政罰法第26條第2項所定
      不起訴等事由，不得再依道路交通管理處罰條例第35條第
      1項第1款規定，裁處行為人罰鍰之行政罰。
  (二)次按檢察官之緩起訴處分於緩起訴期間內，有下列情形之
      一者，檢察官得依職權或依告訴人之聲請撤銷原處分，繼
      續偵查或起訴:(1)於期間內故意更犯有期徒刑以上刑之罪
      ，經檢察官提起公訴者。(2)緩起訴前，因故意犯他罪，而
      在緩起訴期間內受有期徒刑以上刑之宣告者。(3)違背第25
      3條之2第1項各款之應遵守或履行事項者，刑事訴訟法第
      253條之3第1項定有明文。據此可徵經檢察官為「緩起訴
      」處分者，於「緩起訴」之猶豫期間內，最終是否會被檢
      察官提起公訴，猶懸而未定，亦即「緩起訴」處分於猶豫
      期間內尚未具有實質之確定力，檢察官仍得根據上開規定
      依職權或依告訴人之聲請，將被告「緩起訴」處分撤銷。
      而行政罰法第26條明定一事不二罰原則，且應受行政罰之
      行力如經不起訴處分或為無罪、免訴、不受理、不付審理
      之裁判「確定」者，始得依違反行政法上義務規定裁處之
      ，並未包括「緩起訴」處分在內，雖「緩起訴」處分之最
      終使被告免於刑事訴追之效果與「不起訴」處分之效果相
      同，惟依行政罰法第26條第2項之立法意旨，亦必須待緩
      起訴處分實質確定時，被告始最終地確定免於受刑事訴追
      ，原處分機關才得為行政裁罰，亦即在緩起訴期間內即猶
      豫期間期滿前，該緩起訴處分仍有被撤銷之可能，此時原
      處分機關若依法為行政裁決，將使受處分人有同時遭受行
      政處罰及刑事訴追之危險，顯與行政罰法第26條規定之立
      法意旨相違背。準此，自行政罰法第26條規定立法意旨為
      有利於行為人之解釋，應認應受行政裁罰之行為，關於罰
      鍰部分，同一事實如經緩起訴處分確定者，亦有行政罰法
      第26條明定一事不二罰原則之適用（臺灣高等法院暨所屬
      法院96年法律座談會刑事類提案第36號法律問題參照、98
      年法律座談會刑事類提案第24號法律問題參照）。
  (三)再按，94年12月28日修正公布，95年7月1日施行之道路交
      通管理處罰條例第35條第8款規定：「前項汽車駕駛人，
      經裁判確定處以罰金低於本條例第92條第3項所定最低罰
      鍰基準規定者，應依本條例裁決繳納不足最低罰鍰之部分
      。」以及違反道路交通管理事件統一裁罰基準及處理細則
      第2條所定「違反道路交通管理事件統一裁罰基準表」，
      即「汽車駕駛人駕駛機器腳踏車，飲酒後其吐氣所含酒精
      成份超過每公升0.55毫克以上，應處最低罰鍰45,000元；
      同時違反刑事法律者，經裁判確定處以罰金低於本條例第
      92條第3項所定最低罰緩基準規定者，應依本條例裁決繳
      納不足最低罰鍰之部分」等相關規定，倘駕駛人所支付之
      緩起訴處分金，未達道路交通管理處罰條例第92條第3項
      所定最低罰鍰基準規定者，仍須補繳不足最低罰鍰之部分
      ，始為適法。是檢察官為緩起訴處分並命向公益團體捐款
      者，其捐款解釋上亦屬道路交通管理處罰條例第35條第8
      項所規定之罰鍰，監理機關雖不得再為行政裁罰，惟若駕
      駛人所支付之緩起訴處分金，未達道路交通管理處罰條例
      第92條第3項所定最低罰鍰基準規定者，依該條例第35條
      第8項之規定，仍須補繳不足最低罰鍰之部分。因此法院
      僅得就行為人已依緩起訴處分為公益捐款部分予以撤銷，
      並為不罰之諭知（臺灣高等法院97年11月法律座談會第39
      號提案研討結果參照）。
  (四)查本件異議人於上揭時、地騎乘系爭車輛為警攔停測試吐
      氣所含酒精濃度達每公升0.59毫克之事實，為異議人所不
      爭執，並有舉發通知單1紙在卷可證，是異議人違反道路
      交通管理處罰條例第35條第1項第1款之違規事證，堪以認
      定。而異議人該酒後駕車之公共危險行為，係屬同時觸犯
      刑事法律及違反行政法上義務規定之行為，業經臺灣板橋
      地方法院檢察署檢察官審酌後，於99年1月19日以99年度
      速偵字第372號予以緩起訴處分，緩起訴期間為1年，並命
      異議人應於緩起訴處分確定，收受該署檢察官執行緩起訴
      命令通知後2個月內，向中華民國好牧人關懷之家協進會
      三重中正路郵局帳號00000000000000號帳戶支付70,000元
      之緩起訴處分金，嗣依職權送請再議，亦經臺灣高等法院
      檢察署檢察長以99年度上職議字第1823號處分書駁回在案
      ，緩起訴期間為99年2月2日起至100年2月1日止，迄今緩
      起訴期間業已屆滿而未經撤銷等情，亦有上開緩起訴處分
      書、臺灣高等法院檢察署99年度上職議字第1823號處分書
      、臺灣高等法院被告前案紀錄表、臺灣板橋地方法院檢察
      署檢察官執行緩起訴處分命令通知書各1份附卷可稽。依
      刑事訴訟法第253條之2規定，命被告為金錢給付、勞務給
      付及處遇措施的部分，應得被告之同意，蓋其涉有被告之
      人身自由及財產的拘束，且產生未經裁判即終局處理案件
      之實質效果，自應考慮被告之意願。是上開緩起訴處分令
      異議人向公庫支付金錢，性質上自屬於處分金，與罰金無
      異，揆諸上揭之規定及說明，上開緩起訴處分已產生實質
      刑罰效果，應實質該當行政罰法第26條第1項之「依刑事
      法律」之處罰效果，而非不起訴處分甚明。
  (五)綜上，原處分機關依道路交通管理處罰條例第35條第1項
      第1款規定，對異議人上開酒後駕車之違規行為予以裁罰
      時，除其行為應處以其他種類行政罰即應施以道路交通安
      全講習部分及吊扣駕駛執照12個月，仍得予以裁處外，就
      異議人違反行政法上義務而應受裁處罰鍰部分，依行政罰
      法第26條第1項前段規定，即應依刑事法律處罰之，已不
      得再依上揭道路交通管理處罰條例等規定裁罰之。
  (六)至原處分機關援引之交通部95年7月17日交路字第0950006
      986號函、法務部行政罰法諮詢小組第一次會議結論及法
      務部98年10月19日法律決字第0980700687號函，雖認緩起
      訴性質為「附帶條件之不起訴處分」，即屬「不起訴處分
      」之一種，當依行政罰法第26條第2項規定辦理，惟法官
      依據法律獨立審判，此乃為憲法第80條所明定，各機關依
      其職掌就有關法規為釋示之行政命令，法官於審判案件時
      ，固可予以引用，但仍得依據法律，表示適當之不同見解
      ，並不受拘束，另司法行政機關所發司法行政上之命令，
      如涉及審判上之法律見解，僅供法官參考，法官於審判案
      件時，亦不受其拘束（司法院釋字第216號解釋意旨參照
      ），是原處分機關所引之前揭函釋，與本院對上開法律之
      見解相異，本院自不受其拘束，併此敘明。
五、綜上所述，異議人確有於前述時、地，駕駛系爭車輛，而有
    「汽車駕駛人酒精濃度超過規定標準（0.55以上）」之違規
    行為，且其刑事部分，業經臺灣板橋地方法院檢察署檢察官
    為緩起訴處分確定，並附有向中華民國好牧人關懷之家協進
    會支付70,000元之負擔，洵堪認定。從而，原處分機關因吊
    扣異議人普通重型機車駕駛執照1年之吊扣處分業已於99年3
    月16日執行，遂依據道路交通管理處罰條例第24條第1項第2
    款之規定，裁處異議人應施以道路交通安全講習之行政裁罰
    部分，雖於法有據，惟原處分機關於異議人受緩起訴處分之
    負擔制約，而繳納緩起訴處分金70,000元後，仍依道路交通
    管理處罰條例第35條第1項第1款規定，裁罰異議人罰鍰45,0
    00元之部分，即有違誤。茲因聲明異議，屬一種司法救濟途
    徑，由法院審查受處分人所涉之違規事實是否成立，及原處
    分所適用之法條是否正確、裁罰是否適當，且因法院負有司
    法審查之作用，對原處分失當時，就罰鍰、吊照及安全講習
    等處罰效果，即應自為諭知（參照臺灣高等法院暨所屬法院
    98年度法律座談會刑事類提案第23號決議意旨），本件異議
    人雖未就原處分關於接受道路交通安全講習部分聲明異議，
    然本案係單一之交通違規行為，罰鍰處分及吊扣駕駛執照、
    接受道路交通安全講習部分無從區分。從而，本院自應將原
    處分撤銷，並自為裁罰如主文第2項所示，以期適法。
據上論斷，應依道路交通事件處理辦法第19條前段，裁定如主文
。
中    華    民    國   100    年    3     月    31    日
                臺灣臺北地方法院交通法庭
                              法  官  楊雅清
以上正本證明與原本無異。
如不服本裁定，應於送達後5日內，向本院提出抗告狀。
                              書記官  吳俊龍
中    華    民    國   100    年    3     月    31    日